臺灣高等法院刑事裁定
111年度毒抗字第391號
抗  告  人
即  被  告  呂文智


                    （現於法務部○○○○○○○○強制戒治中）
上列抗告人因聲請施以強制戒治案件，不服臺灣桃園地方法院中
華民國111年4月13日裁定（111年度毒聲字第542號），提起抗告
，本院裁定如下：
    主  文
抗告駁回。                                              
    理  由
一、原裁定意旨略以：抗告人即被告甲○○（下稱被告）因施用第
    一、二級毒品案件，經臺灣桃園地方法院以109年度毒聲字
    第541號裁定送勒戒處所觀察、勒戒，認有繼續施用毒品之
    傾向，有法務部○○○○○○○○民國111年4月6日新戒所衛字第111
    07003850號函送之有無繼續施用毒品傾向證明書在卷可稽。
    爰依毒品危害防制條例第20條第2項之規定，裁定被告令入
    戒治處所施以強制戒治，其期間為6個月以上，至無繼續強
    制戒治之必要為止，但最長不得逾1年等語。
二、抗告意旨略以：㈠觀察勒戒之評估過程，心理評估師僅詢問
    是否施用第一、二級毒品，有無參加宗教活動，短短兩句問
    話，如何得知被告有繼續施用之傾向？又被告於觀察勒戒中
    均循規蹈矩，未敢違反所方規定，無違規或警告紀錄，且雙
    親年邁，因疫情關係而無法前來會見，但仍寫信關心，可見
    家庭支持度頗高，遭評判為有繼續施用傾向，難令人折服。
    ㈡將過去前科納入評估範圍，乃鄙視有前科紀錄之人，並有
    違一罪不二罰原則。細繹被告評分中有諸多司法前科紀錄重
    複計分，有失公允，遑論強制戒治屬保安處分，卻以司法前
    科作為是否有繼續施用毒品傾向之評估依據，有失公平。㈢
    修法後之毒品危害防制條例，醫療勝於刑法，應給予觀察勒
    戒人放寬評分與自新之機會，不應輕易裁定強制戒治。被告
    於同一段時間反覆施用毒品，裁定觀察勒戒後又遭裁定強制
    戒治，有違一罪不兩罰原則。為此，請求撤銷原裁定，另為
    適法之裁定。
三、按觀察、勒戒後，檢察官或少年法院（地方法院少年法庭）
    依據勒戒處所之陳報，認受觀察、勒戒人無繼續施用毒品傾
    向者，應即釋放，並為不起訴之處分或不付審理之裁定；認
    受觀察、勒戒人有繼續施用毒品傾向者，檢察官應聲請法院
    裁定或由少年法院（地方法院少年法庭）裁定令入戒治處所
    強制戒治，其期間為6個月以上，至無繼續強制戒治之必要
    為止，但最長不得逾1年，毒品危害防制條例第20條第2項定
    有明文。且關於有無繼續施用毒品傾向之評估標準，法務部
    因應修法後之實務狀況，已於110年3月26日以法矯字第1100
    6001760號函修正頒布「有無繼續施用毒品傾向評估標準紀
    錄表」、「有無繼續施用毒品傾向評估標準評分說明手冊」
    （下稱「修訂後之評估標準」），係以前科紀錄與行為表現
    、臨床評估、社會穩定度三項合併計算分數，每一大項皆有
    靜態因子與動態因子。先以靜態因子分數評分，靜態因子分
    數總分在60分（含）以上為「有繼續施用毒品傾向」；60分
    以下，與動態因子分數相加，如果總分在60分（含）以上，
    為「有繼續施用毒品傾向」，且與修正前之評估標準最大不
    同在於就前科紀錄部分設有配分上限。而被告有無「繼續施
    用毒品傾向」，係依具體個案之臨床實務及相關事證等情綜
    合判定，有其相當之專業依據及標準，且涉及專門醫學，又
    衡酌強制戒治之目的，係為協助施用毒品者戒斷毒品之心癮
    及身癮所為之一種保安處分類型，該評估標準係將與判斷有
    無繼續施用傾向之相關因素加以列舉及量化，適用於每一位
    受觀察、勒戒處分之人，具一致性、普遍性、客觀性，以利
    執法者判定受勒戒人有無繼續施用毒品傾向，倘其評估由形
    式上觀察，無擅斷或濫權等明顯不當之情事，法院宜予尊重
    。
四、經查：
  ㈠被告於109年7月10日下午5時50分為警採尿時起回溯26小時內
    之某時點，施用第一級毒品海洛因、第二級毒品甲基安非他
    命，經臺灣桃園地方法院以109年度毒聲字第541號裁定送勒
    戒處所施以觀察、勒戒後，於111年3月3日入法務部○○○○○○○
    ○附設勒戒處所，嗣轉入新店戒治所附設勒戒處所觀察、勒
    戒，經該所依據法務部修訂後之評估標準評估結果為：⒈前
    科紀錄與行為表現部分，靜態因子合計為29分；所內行為表
    現之動態因子計0分。⒉臨床評估部分，靜態因子合計為32分
    ；臨床綜合評估（含病識感、動機、態度、就醫意願）之動
    態因子計3分。⒊社會穩定度部分之靜態因子0分，動態因子5
    分；⒋以上靜態因子與動態因子得分合計69分（靜態因子合
    計61分，動態因子合計8分），綜合判斷為「有繼續施用毒
    品傾向」等情，此有該所111年4月6日新戒所衛字第1110700
    3850號函暨所附之「有無繼續施用毒品傾向證明書」及「有
    無繼續施用毒品傾向評估標準紀錄表」各1份附卷可稽。查
    法務部○○○○○○○○附設勒戒處所評估者，係依據其臨床實務及
    具體事證，在被告執行觀察、勒戒期間，綜合前科紀錄與行
    為表現、臨床評估、社會穩定度三項合併計算分數，每一大
    項皆有靜態因子與動態因子，依其專業知識經驗，評估被告
    之人格特質、臨床徵候、環境相關因素所為之綜合判斷，非
    但具有實證依據，且有客觀標準評比，由形式上觀察，並無
    擅斷、濫權等明顯不當情事，自得憑以判斷被告有無繼續施
    用毒品傾向，且依據卷附被告之前科紀錄表等相關資料，前
    揭各項分數之計算並無錯漏或逾越配分上限，是原裁定以被
    告有繼續施用毒品傾向，據此令被告進入戒治處所強制戒治
    ，核屬適法有據，並無違誤。
　㈡抗告意旨雖對評估過程有如上之質疑，且認納入前科紀錄並
    無關聯性云云，但該等標準係經法務部、衛生福利部及邀集
    專業團體與學者專家所制定及施行，對於受觀察勒戒者均一
    體適用，且評估項目絕大部分有客觀之判斷依據，少部分例
    如臨床綜合評估，亦係由醫師本於專業進行評估判斷，列入
    動態因子，上限為7分，益見該評估標準之設計既有參酌專
    業判斷，亦有客觀依據以避免主觀評價占比過重之風險。而
    本案被告觀察勒戒結果，係該所相關專業知識經驗人士，於
    被告入所執行觀察、勒戒期間，依其本職學能，就被告之前
    科紀錄及行為表現、臨床評估及社會穩定度等因素所為之綜
    合判斷，且勒戒處所之組織、人員之資格及執行觀察、勒戒
    相關程序，亦有法律規範，並無違背法令、事實認定有誤或
    裁量有重大明顯瑕疵之情事，法院即予尊重。且於司法實務
    或醫學臨床上，具有毒品前科紀錄者，反覆性、繼續性地再
    犯施用毒品犯行之機率，確實較沒有毒品前科者高，因此上
    開評估標準將勒戒人之前科紀錄列入重要之評分項目，有其
    專業性考量，且與判斷有無繼續施用傾向有關連性，況且法
    務部因應修法後法律及實務見解之變動，邀集衛生福利部及
    學者專家研議而於110年3月26日公布修訂後之評估標準，將
    毒品犯罪相關司法紀錄及其他前科紀錄均定其配分上限10分
    ，已無因前案紀錄比重過高而致使其他項目形同虛設之弊。
    且前科紀錄為評分項目，而非重複裁判處罰，戒治處分係對
    戒治人施以醫療，俾使戒治人能脫離毒品重返社會，目的並
    不是在追究行為人的刑責，被告對於所謂一罪不二罰之意義
    ，容有誤認。
　㈢又被告以其於觀察勒戒中均循規蹈矩，未敢違反所方規定，
    無違規或警告紀錄，此節與卷附之評估標準紀錄表中關於所
    內行為表現項目得分為0分相符，並無遭錯誤評分。又家人
    有無訪視乃依客觀事實評斷，且一體適用於全體受觀察勒戒
    人，以避免主觀評價標準不一之風險，被告也稱家人並未前
    來訪視，故該項評分並無錯誤，且此部分屬動態因子項目，
    而被告之靜態因子加總已在60分以上，揆諸前揭評分說明，
    此部分動態因子之評分對於判斷之結論並無影響。另有關所
    稱前科紀錄遭重複評分乙節，經查本件評估標準紀錄表有關
    被告毒品犯罪相關司法紀錄部分之計分方式每筆5分，上限
    為10分，其他犯罪紀錄部分之計分方式每筆2分，上限為10
    分，經查對被告之前科紀錄表，除本案外，與毒品犯罪相關
    者尚有臺灣苗栗地方法院106年度訴字第630號確定判決（施
    用第一級毒品罪）、同法院106年度訴緝字第11號確定判決
    （施用第一級毒品罪）、同法院106年度訴緝字第10號確定
    判決（施用第一級毒品罪、施用第二級毒品罪）、臺灣高等
    法院臺中分院95年度上訴字第2815號確定判決（施用第一級
    毒品罪、施用第二級毒品罪）等，故此項目得分為10分，並
    無逾上限，又關於其他犯罪紀錄有臺灣苗栗地方法院106年
    度訴緝字第11號確定判決（偽造署押罪）、同法院94年度苗
    簡字第606號確定判決（妨害兵役治罪條例），此部分得分
    為4分，亦無錯誤，抗告意旨泛稱重複計算、計算錯誤云云
    ，並無可採。綜上，抗告意旨依憑己意指摘原裁定不當，為
    無理由，應予駁回。
據上論斷，應依刑事訴訟法第412條，裁定如主文。
中　　華　　民　　國　　111 　年　　5 　　月　　13　　日
                  刑事第六庭  審判長法　官  劉方慈
                                    法　官  朱嘉川
                                    法　官  許曉微
以上正本證明與原本無異。
不得再抗告。
                                    書記官  徐仁豐
中　　華　　民　　國　　111 　年　　5 　　月　　13　　日